最高法院刑事判決　　　　　　　　　　　　　　　八十八年度台上字第二五一七號
　　上　訴　人　甲○○
　　選任辯護人　張居德律師
右上訴人因殺人等罪案件，不服台灣高等法院台中分院中華民國八十八年三月十七日
第二審判決（八十七年度上重訴字第二六號，起訴案號：台灣台中地方法院檢察署八
十六年度偵字第二五八八五六號），提起上訴，本院判決如左：
    主  文
原判決撤銷，發回台灣高等法院台中分院。
    理  由
本件原判決認定上訴人甲○○於民國八十五年間與被害人林麒童合夥作外匯生意，同
年十月間拆夥，因在合夥期間上訴人侵占公司款項新台幣（下同）一百餘萬元（此部
分未經判決），林麒童發現後甚為不悅，遂於同年十一月八日，夥同另二名不詳姓名
之男子將上訴人挾持外出以催討債務，經上訴人之叔劉東陽報警處理，因上訴人已於
途中乘隙逃離，警方始未予深究。嗣林麒童於八十六年三月間，要求上訴人開具面額
各為一百四十萬元之本票三張以為保證，並要上訴人先償還二十萬元，爾後每月皆須
還款二萬元，上訴人依約償還至八十六年七月份止，因林麒童並未將上開償還款項分
給公司員工，上訴人以此為由，乃未再繼續給付，林麒童除繼續催討外，並向上訴人
威脅，若未繼續償還該筆款項，則將向法院聲請對上開三張本票強制執行，且將對上
訴人家人不利，上訴人聞之心生憤恨，又恐其家人遭受不測，乃決意殺死林麒童洩憤
，八十六年十二月二十六日上午九時許，上訴人即駕駛其所有車號ＨＫ－五○一六號
自小客車前往台中縣大甲鎮○○路二五八號林麒童住宅，並於距上開住址前二、三百
公尺處，先行下車向某家五金行購買西瓜刀一把後，再到前開林麒童住處按門鈴，林
麒童適時在該址二樓，表示不見，上訴人佯稱要還錢，林麒童仍不予接見，約於同日
上午九時三十分許，林麒童之父林銀河下樓欲外出看病，上訴人即向林銀河問好，並
移動其自小客車，先讓林銀河離開，又繼續按門鈴，林麒童之母即被害人林陳珠乃出
來開門，但仍拒絕上訴人入內並關上門，上訴人猶續按門鈴，林陳珠再度開門，上訴
人因殺意甚堅，復已失去耐性，即以雙手勒昏林陳珠，再將林陳珠抱到其上開汽車之
後行李箱，以此非法之方法剝奪林陳珠之行動自由，再持西瓜刀於同日上午十時十三
分許上二樓找林麒童，適林麒童正講電話，上訴人即持西瓜刀往其頸部一割，林麒童
立刻出手擋住，但頸部仍遭割及，林麒童旋轉身抗拒並辱罵三字經，上訴人又續砍二
、三刀，林麒童因而倒地，旋又站起，上訴人見狀，乃朝其身體亂砍，致林麒童受有
右頸部十五×六公分不規則切割傷氣管切割斷裂、左頸部六至七處八至十二公分長均
五公分深砍傷頸椎骨折、左前額六×二公分砍殺傷顱骨骨折、左上臂八×四公分砍殺
傷，因而氣絕身亡。林麒童死後，上訴人即以其攜帶之塑膠衣櫥包裹屍體，並拖到其
汽車之後座，適時聽見後行李箱林陳珠之叫聲，遂立即開車，約五分鐘後因林陳珠仍
未停止喊叫，上訴人即在路旁停車，打開後行李箱欲加以制止，因制止無效，上訴人
乃另起殺害林陳珠之犯意，持上開西瓜刀在林陳珠頸部猛力砍殺一刀，致林陳珠受有
左頸部深部十八×五公分砍殺傷，當場失血死亡。上訴人旋用黑色塑膠袋將林陳珠之
屍體包裹後，置放於車子後行李箱，再開車將該二具屍體載至台中縣石岡鄉○○○○
道路石東枝二十七號電桿前約十公尺處，將之丟棄滾落崖下等情。因將第一審判決撤
銷，就上訴人殺死林麒童並遺棄其屍體部分，依牽連犯從一重論以殺人罪，處無期徒
刑，褫奪公權終身，對上訴人以非法方法剝奪林陳珠行動自由，再予以殺害棄屍部分
，亦依牽連犯從一重論以殺人罪，處死刑，褫奪公權終身，兇器西瓜刀分別宣告沒收
，並定其應執行之刑，固非無見。
惟查：(一)、科刑之判決書，須將認定之犯罪事實詳載於事實欄，然後於理由內逐一說
明其憑以認定之證據，使事實與理由兩相一致，方為合法，倘所載之事實及說明之理
由間，前後不相適合，即有判決理由矛盾之違法，自足構成撤銷之原因。原判決於事
實欄內，認定林麒童因向上訴人威脅，若未繼續償還款項，將向法院聲請本票之強制
執行，「且將對上訴人家人不利」，上訴人聞之心生憤恨，又恐其家人遭受不測，始
萌生殺死林麒童洩憤之犯意，繼而著手殺死林麒童等情；而理由欄一－(二)內則採信上
訴人於八十六年十二月二十七日檢察官偵訊時之自白，認該自白與事實最為接近，但
原判決所引該上訴人之自白內容，則僅供述：「他（指林麒童）就表示我不還，他要
將本票三張共四百多萬元送法院裁定，並要找人向我要，八、九、十月我未付錢，但
我怕他找人來找我，而八十六年十二月十七日他打電話給我，在一週內先準備錢出來
，且在一個月內要籌足四十萬元給他，並說他已回大甲了，要處理這債務，並說我如
不還，他馬上要叫人來找我，……我心想殺死他，就佯稱要還他錢」等語，並無所謂
林麒童揚言將對上訴人家人不利之供述，亦未說明如何認定林麒童對上訴人威脅，將
對上訴人家人不利所憑之證據，已有未合。又原判決於事實欄認定上訴人係持西瓜刀
在林陳珠頸部上猛力砍殺一刀，林陳珠即失血死亡；理由欄一－(二)，則援引上訴人於
八十六年十二月二十七日檢察官偵查中之自白，供稱持西瓜刀在林麒童之母林陳珠頸
部上「抹了三刀」，並說明上訴人上開偵查中之自白，係本件案發不久，足認當時所
言，必與事實最為接近，應可採信，然於理由欄一－(四)，又採納上訴人在原審審理
中所為持西瓜刀在林陳珠頸部割一刀之供述，認上訴人原供稱係以刀來回割林陳珠頸
部三刀，與事實未合云云，自有判決理由矛盾之違法。(二)、刑法第五十五條之牽連犯
，係指二個以上之行為有方法與結果之關係，即必須以犯一罪為方法而達其目的係犯
他罪，或因犯一罪之原因行為而其結果致犯他罪，方有牽連關係之可言。第一審判決
於理由欄二，說明上訴人係基於殺害林麒童之目的，始勒昏林陳珠，並將林陳珠關在
其汽車之後車廂（應為後行李箱之誤），故其所犯妨害自由罪（即以非法方法剝奪林
陳珠行動自由）與殺害林麒童之殺人罪間，有方法結果之牽連關係，應依刑法第五十
五條規定，從較重之殺人罪處斷（第一審判決正本第六頁第六行至第九行），似無不
合。原判決於事實欄亦記載上訴人決意殺死林麒童，先購買西瓜刀一把，再前往林麒
童住處按門鈴，林母林陳珠出來開門，拒絕上訴人上樓，上訴人因殺意甚堅，復已失
去耐性，即以雙手勒昏林陳珠，再將林陳珠抱至其汽車之後行李箱，剝奪林陳珠之行
動自由，再持刀上二樓殺死林麒童，事後因林陳珠在行李箱內不停喊叫，上訴人制止
無效，方另起殺死林陳珠之犯意，而有持刀殺死林陳珠之犯行；理由欄一－(二)及(四)內
，復分別引述上訴人在檢察官偵查中所供：「他母親又下來開門，我怕殺死林麒童會
被其母親看到，便將其母親先勒昏，抱到我車子後行李箱……，我才上去找林麒童」
，及於第一審與原審調查、審理時所為：「勒昏林陳珠，主要是想上樓殺林麒童，伊
本無殺害林陳珠之意」之供述，認上訴人係於途中始另行起意殺害林陳珠。原判決上
開事實之認定與理由之說明，倘屬無訛，則上訴人以非法方法剝奪林陳珠之行動自由
，似以之為方法而達其殺死林麒童之目的，與事後另行起意殺死林陳珠之行為間，應
無方法與目的，或原因與結果之牽連關係可言。乃原判決於理由欄二，竟謂第一審判
決以上訴人所犯妨害自由罪（即刑法第三百零二條第一項之以非法方法剝奪他人行動
自由罪）與殺害林麒童之殺人罪間，有方法結果之牽連關係，尚有未洽，應係上訴人
勒昏林陳珠並將之關在後車廂（應係後行李箱），而後殺害林陳珠，所犯妨害自由罪
與殺害林陳珠之殺人罪間，有方法結果之牽連關係，執為撤銷改判之理由，顯難謂為
適法。又行為人以一犯意而為一行為，竟侵害數種法益，而觸犯數個同一罪名或數個
不同之罪名者，為想像競合犯，應依刑法第五十五條之規定從一重處斷。依原判決所
認定之事實，上訴人雖非基於概括之犯意，而係先殺死林麒童後，再另行起意，殺死
林陳珠，但旋即駕車將該二具屍體載至台中縣石岡鄉○○○○道路石東枝二十七號電
桿前約十公尺處，於路旁將該二具屍體丟棄並滾落崖下等情，顯屬同時同地遺棄二具
屍體，應以一行為論之想像競合犯，原判決未就此部分行為依想像競合犯之規定論處
，於法亦有違背。(三)、審理事實之法院，對與待證事實有重要關係之證據，均應依職
權詳加調查，以期發現真實，倘未加調查，或雖已調查而其內容尚未明瞭者，與未經
調查無異，遽行判決，均屬應於審判期日調查之證據未予調查之違法。上訴人於原審
審理中辯稱：伊於案發當日，先開車至林麒童住宅按門鈴，林麒童不予接見，適遇林
父林銀河出門看病，後來由林母林陳珠出來開門，帶伊上樓，伊求林麒童給付伊前匯
款之證明，林麒童不肯，反將伊趕出門外，伊很恨林麒童，開車離開一、二分鐘，看
見一家五金行，才買西瓜刀決意要殺林麒童，再開車返回林宅等語（原審卷第三十二
頁反面），林銀河於警訊及檢察官偵查中供稱：上訴人於案發當日上午九時許，前往
伊家按門鈴，半小時後約上午九時三十分，伊要出門看眼疾，見上訴人將車停在伊宅
前（相驗卷第十一頁，偵查卷第十四頁），證人陳炳金證稱：伊是死者鄰居，約上午
十時左右，伊出門離去時，見有一駕駛紅色福特汽車男子在按死者住宅門鈴，伊於上
午十時三十分左右返回時，該車已不在現場（原審卷第四十九頁），上訴人復供稱去
五金行向蔡耀吉購買西瓜刀時，蔡耀吉與其叔陳森堂在店內泡茶（原審卷第四十八頁
反面），證人蔡耀吉則證述：伊記得有一天早上約九點多，伊與叔陳森堂在泡茶，有
一男子前來購買西瓜刀，但不能確定是那一天（原審卷第四十八頁反面）。從而上訴
人似於案發當日上午九時許，即駕車抵達林宅，同日上午十時左右，猶在林宅門前按
門鈴，苟上訴人係於是日上午九時餘方購買西瓜刀無訛，則上訴人於原審審理中所稱
先抵達林宅，中途才起意殺死林麒童而前往購買西瓜刀等上開供述即屬非虛，上訴人
究於何時購買兇器西瓜刀﹖與上訴人何時決意殺死林麒童之待證事實至有關係，自有
詳加查明之必要，上訴人於原審具狀請求傳喚證人陳森堂，就上情加以調查（原審卷
第二○六頁），然原審並未對此究明真相，於法自有違背。又刑法第六十二條所謂發
覺，固非以有偵查犯罪職權之機關或人員確知其人犯罪無誤為必要，而對其發生嫌疑
時，即得謂為已發覺，而無自首減輕其刑之適用，然此項對犯人之嫌疑，仍須有確切
之根據得為合理之可疑者，始足當之，若單純主觀上之懷疑，即不得認已發生嫌疑。
上訴人一再主張其合於自首之要件，原判決於理由欄一－(五)內，係依警員游銘鋒、魏
世政等人之證言，說明上訴人並無自首規定之適用，然上訴人及其原審之選任辯護人
，已迭次具狀指出游銘鋒、魏世政供述之筆錄所載，與彼等實際供證內容有所出入，
並請求傳喚程國禎、洪廷國、阮世琛諸警員到庭調查，欲證明其合於自首之規定（原
審卷第二○一頁反面、第二四二頁反面、第二四三頁、第二四四頁反面），即被害人
之家屬林銀河等人亦請求原審應傳訊洪廷國警員（原審卷第一一九頁、第一二○頁）
，而原審皆疏未加以查明，致事實真相猶欠明瞭，遽行判決，殊嫌率斷。以上，或為
上訴意旨所指摘，或為本院得依職權調查之事項，應認有發回更審之原因。
據上論結，應依刑事訴訟法第三百九十七條、第四百零一條，判決如主文。
中      華      民      國    八十八    年      五      月     十四     日
                              最高法院刑事第一庭
                                  審判長法官  施  文  仁
                                        法官  陳  炳  煌
                                        法官  張  淳  淙
                                        法官  蔡  清  遊
                                        法官  洪  佳  濱
      右正本證明與原本無異
                                              書  記  官
中      華      民      國    八十八    年      五      月     十八     日
